【裁判字號】    96,交簡上,294
【裁判日期】    970215
【裁判案由】    公共危險
【裁判全文】
臺灣桃園地方法院刑事判決           96年度交簡上字第294號
上  訴  人
即  被  告  甲○○
                    國民
上列上訴人因被告公共危險案件，不服本院交通法庭（獨任法官
）於九十六年十一月十九日所為九十六年度桃交簡字第四二六八
號刑事簡易判決（原檢察官聲請簡易判決處刑案號：九十六年度
偵字第二三八二六號），提起上訴，本院管轄第二審合議庭判決
如下：
    主  文
原判決撤銷。
甲○○服用酒類，不能安全駕駛動力交通工具而駕駛，處拘役伍
拾肆日，如易科罰金，以新臺幣壹仟元折算壹日。
    事  實
一、甲○○於民國九十六年七月三十一日下午四時許，於其位於
    桃園縣桃園市○○街四五五巷三弄五號一樓之住處飲用高粱
    酒，於同日下午六時許，其酒力發作，明知已達不能安全駕
    駛動力交通工具之程度，仍騎乘車牌號碼ＭＯＫ－九六三號
    號機車，自上述住處出發欲前往上班地點，途經桃園縣桃園
    市○○○路與國際路口為警所設置之臨檢地點，經警當場攔
    檢查獲，當場測得其吐氣所含酒精濃度為每公升一．０一毫
    克，而查獲上情。
二、案經桃園縣政府警察局報請臺灣桃園地方法院檢察署檢察官
    偵查後聲請簡易判決處刑。
    理  由
壹、證據能力部分－被告審判外之自白筆錄
    按被告之自白，非出於強暴、脅迫、利誘、詐欺、疲勞訊問
    、違法羈押或其他不正之方法，且與事實相符者，得為證據
    。被告陳述其自白係出於不正之方法者，應先於其他事證而
    為調查。該自白如係經檢察官提出者，法院應命檢察官就自
    白之出於自由意志，指出證明之方法。刑事訴訟法第一百五
    十六條第一項、第三項分別定有明文。查被告於準備程序、
    審判期日均對於檢察官所聲請並經原審法院所認定之犯罪事
    實坦承不諱，並對於其警詢筆錄之證據能力不爭執，本院亦
    查無明顯事證足認檢察及警察機關於製作該等筆錄時，有對
    被告施以法所禁止之不正方法等情事，是被告審判外之警詢
    自白筆錄係出於其任意性所製作，具證據能力。
貳、證明力部分
一、上訴意旨（略以）：被告無前科，初次觸犯本罪受罰，判決
    拘役五十四日，易科罰金每日二千元折算，因家境清寒無力
    支付，又為家庭經濟支柱，觸法深感悔意，盼能給予自新之
    機會。對於原審判處拘役刑不爭執，惟對於易科罰金之折算
    標準希望能改為每日一千元等語。
二、按被告（或共犯）之自白，不得作為有罪判決之唯一證據，
    仍應調查其他必要之證據，以察其是否與事實相符，刑事訴
    訟法第一百五十六條第二項就此定有明文。其立法目的乃欲
    以補強證據擔保自白之真實性，亦即以補強證據之存在，藉
    以限制向有「證據之王」稱號的自白在證據上之價值，質言
    之，本條項乃對於自由心證原則之限制，關於自白之證明力
    ，採取證據法定原則，使自白僅具有一半之證明力，尚須另
    有其他補強證據以補足自白之證明力。而所謂補強證據，最
    高法院七十四年台覆字第一０號曾經加以闡釋：「指除該自
    白本身以外，其他足資以證明自白之犯罪事實確具有相當程
    度真實性之證據而言。雖其所補強者，非以事實之全部為必
    要，但亦須因補強證據與自白之相互利用，而足以使犯罪事
    實獲得確信者，始足當之」。司法院大法官議決釋字第五八
    二號解釋文後段，對於本條項所謂「其他必要之證據」，著
    有闡釋，足為刑事審判上操作「自白」與「補強證據」時之
    參考標準，茲節錄引述如下：「刑事審判基於憲法正當法律
    程序原則，對於犯罪事實之認定，採證據裁判及自白任意性
    等原則。刑事訴訟法據以規定嚴格證明法則，必須具證據能
    力之證據，經合法調查，使法院形成該等證據已足證明被告
    犯罪之確信心證，始能判決被告有罪；為避免過分偏重自白
    ，有害於真實發見及人權保障，並規定被告之自白，不得作
    為有罪判決之唯一證據，仍應調查其他必要之證據，以察其
    是否與事實相符。基於上開嚴格證明法則及對自白證明力之
    限制規定，所謂『其他必要之證據』，自亦須具備證據能力
    ，經合法調查，且就其證明力之程度，非謂自白為主要證據
    ，其證明力當然較為強大，其他必要之證據為次要或補充性
    之證據，證明力當然較為薄弱，而應依其他必要證據之質量
    ，與自白相互印證，綜合判斷，足以確信自白犯罪事實之真
    實性，始足當之」。
三、次按服用毒品、麻醉藥品、酒類或其他相類之物，不能安全
    駕駛動力交通工具而駕駛者，民國八十八年四月二十三日生
    效施行之刑法第一百八十五條之三，將之列於公共危險罪處
    罰，本條係採抽象危險犯之立法，亦即行為人有服用毒品、
    麻醉藥品、酒類或其他相類之物之行為，致不能安全駕駛動
    力交通工具而仍駕駛者，立法者即擬制行為人所為將製造一
    個社會所不容許之危險，而不待行為人駕駛動力交通工具已
    發生具體危害之公共危險為必要，學理上稱此為抽象危險犯
    ，此種規定有先進國家如德、美等國之立法先例可資參考，
    為現代給付福利國家為實現對人民之生存照顧義務，基於國
    家維護公益之立場，所為保障人民權益之立法。又學理上本
    條亦屬行為犯之性質，被告一經有此不能安全駕駛而駕駛之
    行為即成立本罪，不以發生具體危害結果為必要。至所稱「
    不能安全駕駛」，係不確定之法律概念，主管機關法務部即
    有必要提供較為具體之判斷標準，就服用毒品、麻醉藥品部
    分固有明確之判斷標準，就服用酒類部分，參諸道路交通安
    全規則第一百十四條第二款飲酒後其吐氣所含酒精成分超過
    每公升０．二五毫克以上者不得駕車，否則依道路交通管理
    處罰條例第三十五條第一項第一款處以行政罰之標準，而處
    以刑罰之行為較處以行政罰之行為應具有更大之不法性，亦
    即二者在不法的量上有所區別，是法務部所訂定之處罰認定
    標準自應超過前揭標準，方符刑罰最後性之原則。按參考國
    外先進國家如德、美等國之認定標準，對於行為人如飲酒後
    其吐氣所含酒精成分已達每公升０．五五毫克或血液濃度達
    ０．一一％以上，肇事率為一般正常人之十倍，應認已達「
    不能安全駕駛」之標準，法務部八十八年五月十八日法八八
    檢字第００一六六九號函定有明文，此一認定標準係有權機
    關用以補充並明確本條所謂不能安全駕駛之構成要件，自得
    為法院審判上所引用。至該數值以下之行為，如輔以其他客
    觀事實得認定行為人不能安全駕駛者，自仍依本條規定處罰
    ，自屬當然。
四、又按前述法務部八十八年五月十八日法八八檢字第００一六
    六九號函，性質上乃行政院法務部基於其組織法有職掌研修
    刑法之權限，在執行刑法法律所必要之範圍內，就其細節性
    及技術性之事項所為之「職權命令」，類似學理上之為解釋
    性「行政規則」。職權命令乃我國特有之制度，中央法規標
    準法第七條所明定，而行政機關發布此類執行法律之職權命
    令須符合（一）依據組織法有職權；（二）為執行某一特定
    法律所必要；（三）須僅就細節性技術性之事項為之等要件
    ，此為司法院大法官議決釋字第三六七號、第三九四號等多
    號解釋所明定之原則。性質上既為行政命令，自得為司法機
    關於個案審判時所參考或援用，惟此類職權命令因涉及人民
    權益，須經發布等公布程序使受規範之人民知悉始為妥當，
    八十八年二月三日公布，九十年元月一日施行之行政程序法
    第一百六十條第二項亦對解釋性之行政規則規定須經「發布
    」之方式使人民知悉。查本件解釋函法務部選擇以「會議紀
    錄」之形式「檢送」各有關機關，未以發布或公告等方式使
    人民知悉，程序上非無瑕疵，惟該會議紀錄所訂標準業經刊
    載於法務部公報第二二八期第二十七頁以下，亦經媒體廣汎
    報導周知，參以該標準業經執法機關引為執行依據數年有餘
    ，本院援引行政程序法第一百五十四條第二項之法理，認其
    至少已產生事實上之拘束力，在現今資訊取得容易科技發達
    的時代，如無確切事證足以推翻下，人民尚難謂不知悉本項
    執行標準，惟法務部仍應速以發布或公告等方式補正此一程
    序上瑕疵為宜。
五、再按參考國外先進國家如德、美等國之認定標準，對於行為
    人如飲酒後其吐氣所含酒精成分已達每公升０．五五毫克或
    血液濃度達０．一一％以上，肇事率為一般正常人之十倍，
    業經外國臨床實驗有數據足證，就此專業性之判斷結果，基
    於「判斷餘地」原則上不受司法審查之法理，除該判斷結果
    有顯然違法，如引為實驗之事實資料或數據顯有錯誤、有專
    斷或與事件無關之因素考慮在內、或認定有違一般公認有效
    的評價標準等情事外，法院即應尊重此專業判斷。即審判實
    務上以之作為認定本罪構成要件之「證據要素」，亦即在無
    其他可資佐證之證據資料下，前述數值之存在為認定本罪成
    立之必要證據。當然，基於司法個案審查之原則，在低於前
    述標準之情形，如輔以其他客觀事證等情狀，得認定行為人
    不能安全駕駛者，司法機關於此即不受此標準之拘束，併此
    敘明。
六、訊據被告對於上述犯罪事實坦承不諱，核與被告之警詢自白
    筆錄相符，並有桃園縣政府警察局刑法第一百八十五條之三
    案件觀察紀錄表、酒精測定紀錄表、舉發違反道路交通管理
    事件通知單各一件在卷可查。被告經警酒精測試結果吐氣所
    含酒精成分高達每公升一．０一毫克，已達前述法務部所公
    告且為國人一般平均人之標準。顯見被告此一酒精濃度已嚴
    重影響其駕駛動力交通之能力，被告飲酒後駕駛動力交通工
    具，係不能安全駕駛動力交通工具而駕駛，上述證據經與被
    告之自白互核一致，足認被告之自白與事實相符。是本件事
    證明確，被告犯行堪以認定，應依法論科。
七、按行為後法律有變更者，適用行為時之法律，但行為後之法
    律有利於行為人者，適用最有利於行為人之法律，刑法第二
    條第一項定有明文。查被告行為後，關於刑法第一百八十五
    條之三之罪，業於九十七年一月二日修正公布施行，並於九
    十七年一月四日生效，修正前後刑法第一百八十五條之三規
    定，關於構成要件雖無變更，惟就法定刑部分，修正前本條
    係規定「一年以下有期徒刑、拘役或三萬元以下罰金」（依
    刑法施行法第一條之一第一項、第二項但書規定，此處三萬
    元應提高為三倍而為新台幣九萬元）；修正後本條為「一年
    以下有期徒刑、拘役或科或併科十五萬以下罰金」（依刑法
    施行法第一條之一第一項規定，此處十五萬元無提高之規定
    而為新台幣十五萬元），修正後本條除增加得「併科」罰金
    之刑罰效果外，且罰金最高額亦自新台幣九萬元提高至十五
    萬元，比較修正前後之規定，顯以修正後刑法第一百八十五
    條之三之規定較不利於被告，而以修正前本條為最有利於行
    為人之規定，依刑法第二條第一項規定，即應適用行為時即
    修正前本條之規定。核被告所為係犯修正前刑法第一百八十
    五條之三之醉態不能安全駕駛罪。原審據以被告論罪科刑，
    固非無見，惟查刑法第一百八十五條之三於被告行為後業經
    修正，已如前述，原審未及為新舊法比較而為法律之適用，
    尚有未洽。被告上訴理由指摘原審量刑及易科罰金標準過重
    云云，惟既查無裁量逾越或裁量濫用之違法情事，上訴自無
    理由，惟原判決既上述未及比較行為前後法律之瑕疵，即應
    由本院撤銷改判。爰審酌被告以如此高之酒精濃度，竟仍駕
    駛動力交通工具上路，危及道路交通安全，且缺乏尊重其他
    用路人生命、身體及財產安全之觀念，另審酌其幸未造成他
    人傷亡害結果，犯後始終坦承犯行之犯後態度等一切情狀，
    論處如主文所示之刑，並考量被告自承從事保全業，其月薪
    未足新臺幣三萬元之經濟情況，諭知如主文所示易科罰金之
    折算標準，以資懲儆。
據上論斷，應依刑事訴訟法第四百五十五條之一第一項、第三項
、第三百六十九條第一項前段、第三百六十四條、第二百九十九
條第一項前段，刑法第二條第一項前段、修正前刑法第一百八十
五條之三、刑法第四十一條第一項前段，刑法施行法第一條之一
第一項，判決如主文。
本案經檢察官鍾雅蘭到庭執行職務。
中    華    民    國    97    年     2    月    15    日
                        臺灣桃園地方法院交通法庭
                            審判長法  官  黃  梅  淑
                                  法  官  黃  翊  哲
                                  法  官  錢  建  榮
以上正本證明與原本無異。
不得上訴。
中    華    民    國    97    年    2     月    18    日
                                  書記官  李  玉  華
附錄本案論罪科刑法條：
中華民國刑法第185 條之3
服用毒品、麻醉藥品、酒類或其他相類之物，不能安全駕駛動力
交通工具而駕駛者，處一年以下有期徒刑、拘役或科或併科十五
萬元以下罰金。


司法院資訊處製作；財團法人民間司法改革基金會備份。
